臺灣嘉義地方法院民事判決　　　　　　　 93年度訴字第394號
原　　　告　乙○○
訴訟代理人　林春發律師
被　　　告　甲○○
訴訟代理人　林德昇律師
　　　　　　顏伯奇律師
上列當事人間拆屋還地事件，本院於民國九十四年八月二十四日
言詞辯論終結，判決如下：
    主  文
被告應將坐落於嘉義縣太保市○○○○段頂港小段七地號土地內
，如附圖所示Ａ部分二樓鋼筋混凝土造及增建平房、面積零點零
壹壹捌公頃，及Ｂ部分零點零肆貳肆公頃庭院內之十二公分寬磚
塊圍牆拆除，並將Ａ部分面積零點零壹壹捌公頃、及Ｂ部分面積
零點零肆貳肆公頃之土地返還予原告及龔政憲。
訴訟費用由被告負擔。
本判決於原告以新臺幣肆拾參萬參仟元為被告供擔保後，得假執
行，但被告如於物之交付前，以新臺幣壹佰參拾萬零捌佰元為原
告預供擔保，得免為假執行。
    事實及理由
壹、原告主張：
一、坐落於嘉義縣太保市○○○○段頂港小段七地號之土地，係
    原告與訴外人龔政憲所共有，應有部分各為二分之一。被告
    所有之門牌號碼為嘉義縣太保市崙頂里三Ｏ之十一號建物無
    權占有上開土地，故依民法第七百六十七條、第八百二十一
    條，訴請被告拆除上開建物，並將土地交還原告及龔政憲。
二、對被告抗辯之陳述：
    否認被告所提合約書之真正，縱使其為真正，然仍不足證被
    告房屋係有權占有。原告與第七商業銀行股份有限公司（下
    稱第七商業銀行）於訂立買賣契約時，並不知悉有該合約書
    ；況原告係善意第三人，應受土地法第四十三條保護。司法
    院大法官會議第三四九號解釋係就共有物分割或分管特約對
    於受讓應有部分之善意第三人是否發生效力所為，而鈞院八
    十八年度簡上字第一二Ｏ號判決係就袋地通行權協議對於土
    地受讓人應否受拘束而為，故上開解釋與判決所指情形，與
    本件被告房屋是否有權占有系爭土地無涉。
    依前所述，被告房屋無權占有系爭土地，而聲明：除假執行
    擔保金額外，餘如主文所示。
三、證據：提出地籍圖、土地登記簿謄本各一份為證（以上均為
    影本）。
貳、被告抗辯：
一、訴外人陳丁財於民國六十二年間將系爭土地賣予被告，因限
    於當時法令無法為農地分割登記，故陳某未辦理移轉登記予
    被告。被告於六十四年間即出資興建系爭房屋。陳丁財於七
    十九年四月間，將被告房屋坐落範圍以外之系爭土地賣予梁
    文華。陳丁財、梁文華與被告於同年五月十一日訂立合約書
    ，約定被告得使用其房屋坐落範圍之系爭土地，且立有界樁
    以區隔使用範圍，此由合約書第四條：「將來若限制解除時
    ，乙方（即梁文華）應無條件分割Ｂ部分歸還丙方（即被告
    ）」、第五條：「乙方若欲出售其應有部分時，應將上述情
    形告知承買人，並不得侵害丙方之權益」即可得知。
    梁文華將系爭土地設定抵押權予第七商業銀行後，將土地賣
    予陳聰，嗣第七商業銀行聲請拍賣而買受系爭土地，且轉
    賣予原告。原告係繼受取得系爭土地，故原告亦應受該合約
    書所載允許被告占有使用系爭土地約定之拘束。
二、(1)系爭土地價值不斐，而原告亦居住於嘉義縣，衡情當於購
    買前即會至系爭土地勘查使用情況。(2)原告與第七商業銀行
    所訂立之「承買法拍屋契約書」備註載明「甲○○占有使用
    部分五四七平方公尺，乙方不負點交之責」。(3)第七商業銀
    行應有告知原告系爭部分土地為被告房屋占有。依上開各節
    ，原告既明知或可得而知被告購得系爭部分土地而仍買受系
    爭土地全部，縱使合約書係債權契約，然依司法院大法官會
    議第三百四十九號解釋、及鈞院八十八年度簡上字第一二Ｏ
    號判決意旨所揭示之「債權物權化」，該合約書對原告亦有
    效力。
    依前所述，原告明知或可得而知被告已購得系爭部分土地，
    其應受該合約書之拘束，故被告為有權占有，而聲明：1.原
    告之訴及假執行之聲請均駁回。2.如受不利判決，願供擔保
    請准宣告免為假執行。
三、證據：提出地籍圖、合約書、完工證明書及編訂門牌證明書
    各一份（以上均為影本），照片三張為證。
參、本院依職權履勘現場並囑託地政機關測量，並函向嘉義縣水
    上地政事務所、第七商業銀行依序檢附系爭土地歷次移轉情
    形資料、第七商業銀行與原告就系爭土地所為買賣契約相關
    資料送院。
肆、本院判斷：
一、１、原告主張其與龔政憲共有系爭土地，應有部分各為二分
        之一。被告所有之系爭房屋占有上開土地，房屋四周有
        庭院，庭院旁有十二公分寬之磚塊圍牆，現為被告使用
        中，業據原告提出土地登記謄本，並經本院履勘現場製
        有勘驗筆錄，復有地政機關所繪複丈成果圖及現場照片
        在卷為憑，被告對此亦不爭執，應認為真實。
        原告主張被告無權占有，然被告執該合約書抗辯其為有
        權占有，故本案應審究者係被告是否有權占有。原告否
        認合約書之真正，然縱使其係真正，合約書人係陳丁財
        、梁文華、被告。而合約書第三條：因限於農地不得細
        分登記之規定，將所有權全部登記為乙方名義，但各人
        應有部分均由各人自行管理、納稅。第四條：將來若限
        制解除時，乙方應無條件分割Ｂ部分歸還丙方，但所需
        費用均由丙方負擔。第五條：乙方若欲出售其應有部分
        時，應將上述情形告知承買人，並不得侵害丙方之權益
        。依上開契約條款，可認梁文華負有移轉登記該房屋坐
        落範圍之系爭土地予被告，及不得妨礙被告房屋占有使
        用系爭土地之義務，故被告對梁文華享有債權。該合約
        書僅係債權契約，基於債權相對性原則，僅於上開締約
        人間發生效力，而不能拘束非合約書當事人之原告；況
        原告與龔政憲為所有人，其所有權當然優先於被告之債
        權，此為物權之優先效力，故被告不得執該合約書抗辯
        其為有權占有。
        物權相較於債權，物權之特性為直接支配性即具排他效
        力、保護之絕對性而有對世效，物權既異於債權而具甚
        強效力，故解釋上若欲認某一債權具有物權效力，應以
        法律明文或判例所承認者為限，例如民法第四百二十五
        條，方符民法第七百五十七條已明示物權法定主義原則
        ，及民法典區分債權、物權之規範意旨，故被告抗辯系
        爭債權已物權化，顯屬無由。司法院大法官會議第三四
        九號解釋所指共有物分割、分管契約，通說均認其性質
        係準物權契約，故其亦非債權。本院八十八年度簡上字
        第一二Ｏ號判決係就土地受讓人應否受讓前手關於通行
        權之協議而為，該案事實已有別於本件訴訟，況本院亦
        不受該判決見解之拘束，故被告執該號解釋及判決抗辯
        因債權物權化故該合約書對原告發生效力，亦屬無由，
        而不可採。被告既未能提出其有何債權、或物權占有權
        源之證據，故認被告為無權占有。
    ２、被告是否係有權占有，係被告有無債權、或物權占有權
        源之客觀事實，與原告主觀上是否知悉被告購得系爭部
        分土地無涉。縱使原告主觀上知悉被告購買及占有使用
        系爭部分土地一事屬實，然此仍無礙於客觀上被告並無
        任何占有權源而得以對抗所有人即原告、龔政憲，故被
        告此部分抗辯，亦屬無由，而不可採。
        第七商業銀行所檢附其與原告間所訂立之承買法拍屋契
        約書，備註（二）固載明：甲○○占有使用部分五四七
        平方公尺，乙方（即第七商業銀行）不負點交之責。然
        此僅係出賣人即第七商業銀行就該部分土地不負依民法
        第三百四十八條第一項所定之交付義務，與被告客觀上
        對於原告、龔政憲有否占有權源無關，故被告執原告與
        第七商業銀行上開備註，即謂其對於原告、龔政憲為有
        權占有，為無理由。
二、所有人對於無權占有或侵奪其所有物者，得請求返還之。對
    於妨害其所有權者，得請求除去之。有妨害其所有權之虞者
    ，得請求防止之。各共有人對於第三人，得就共有物之全部
    為本於所有權之請求。但回復共有物之請求，僅得為共有人
    全體之利益為之。民法第七百六十七條、第八百二十一條定
    有明文。被告房屋及圍牆既無權占有原告、龔政憲共有之土
    地，業如前述，已妨害原告、龔政憲之所有權，故原告訴請
    被告拆除房屋及圍牆，依上開法條規定，即屬有據。
    綜前所述，被告與陳丁財、梁文華所訂之合約書，僅係債權
    契約，依物權具優先於債權之效力，被告不得對抗所有人即
    原告及龔政憲。而被告又未能舉證其客觀上有何占有權源，
    故被告為無權占有，應認原告依民法第七百六十七條、第八
    百二十一條後段之法律關係，訴請被告拆除房屋及圍牆，返
    還土地予原告及另一共有人龔政憲，為有理由，應予准許。
伍、依被告所提本院收文日期戳章為九十四年一月二十七日之書
    狀，被告聲請調取本院九十年度執字第三ＯＯ九號執行卷宗
    ，並向第七商業銀行調取徵信報告、買賣公告以證明原告知
    悉被告購買及占用系爭部分土地一事。然原告主觀上是否知
    悉此事，與客觀上被告有無占有權源得以對抗原告、龔政憲
    無關，本院認此部分無調查之必要，故不予調查。而本件事
    實已經明確，故兩造其餘攻擊、防禦方法及所提出之證據，
    即無須再予審酌，故不逐一論述。
陸、兩造均陳明願供擔保請准宣告假執行、免為假執行，經審核
    後，分別酌定相當擔保金額准許之。
柒、結論：原告之訴為有理由，依民事訴訟法第78條、第390條
    第2項、第392條第2項，判決如主文。
中　　華　　民　　國　　94　　年　　9 　　月　　7 　　日
               民二庭審判長法  官  蔡虔霖
                           法  官  黃明展
                           法　官　陳琪媛
以上正本係照原本作成
如對本判決上訴須於判決送達後20日內向本院提出上訴狀
中　　華　　民　　國　　94　　年　　9　 　月　　7　　日
                           書記官　林柑杏
